【裁判字號】    96,上訴,5128
【裁判日期】    970411
【裁判案由】    公共危險
【裁判全文】
臺灣高等法院刑事判決                96年度上訴字第5128號
上  訴  人
即  被  告  甲○○
選任辯護人  陳雅萍律師
上列上訴人因公共危險案件，不服臺灣板橋地方法院95年度訴字
第2708號，中華民國96年9 月21日第一審判決（起訴案號：臺灣
板橋地方法院檢察署95年度偵字第18565 號），提起上訴，本院
判決如下：
    主  文
上訴駁回。
    事  實
一、甲○○於民國95年6 月29日9 時20分許，在其承租位於臺北
    縣五股鄉○○路○ 段577 巷117 號3 樓之住處，與同居女友
    乙○○發生齟齬，揚言要乙○○聯絡其家人前來，不然要放
    火自殺等語，乙○○離開上址外出求援後，甲○○意圖輕生
    ，竟基於放火燒燬現供人使用之住宅之犯意，以打火機引燃
    房間內衣物之方式，放火燒燬其與乙○○所同居之上揭處所
    ，致該處嚴重燒燬，室內裝潢及家具均付之一炬。
二、案經臺北縣政府警察局蘆洲分局報請臺灣板橋地方法院檢察
    署檢察官偵查起訴。
    理  由
壹、證據能力：
一、按「被告以外之人於審判外之言詞或書面陳述，除法律有規
    定者外，不得作為證據」，刑事訴訟法第159 條第1 項定有
    明文，此即學理上所稱「傳聞證據排除法則」。而依上開法
    律規定，傳聞證據原則上固無證據能力，但如法律別有規定
    者，即例外認有證據能力。又被告以外之人於審判外之陳述
    ，雖不符同法第159 條之1 至第159 條之4 之規定，但經當
    事人於審判程序同意作為證據，法院審酌該言詞陳述或書面
    陳述作成時之情況，認為適當者，亦得為證據。當事人、代
    理人或辯護人於法院調查證據時，知有第159 條第1 項不得
    為證據之情形，而未於言詞辯論終結前聲明異議者，視為有
    前項之同意，此則據同法第159 條之5 規定甚明。鑒於採用
    傳聞證據排除法則之重要理由之一，係因傳聞證據未經當事
    人之反詰問予以覈實，若當事人願放棄對原供述人之反對詰
    問時，原則上即可承認該傳聞證據之證據能力，而揆諸我國
    刑事訴訟法第159 條之5 之立法理由，除參照前述傳聞證據
    排除法則之基本法理外，亦參考日本刑事訴訟法第326 條之
    立法例，查日本刑事審判實務之運作，有關檢察官及被告均
    同意作為證據之傳聞書面材料或陳述，可直接援引該國刑事
    訴訟法第326 條作為傳聞例外之法律依據，僅在檢察官與被
    告不同意之情況下，乃須根據其他傳聞例外規定俾以斟酌該
    等書面材料或陳述是否具有證據能力，在當事人間無爭執之
    案件中，傳聞證據基本上均可依據前引規定提出於法院使用
    。職是之故，我國刑事訴訟法第159 條之5 之適用應可作同
    上之解釋。經查，本判決後開所引用除證人乙○○以外之各
    該被告以外之人於審判外之陳述，皆屬傳聞證據，惟被告甲
    ○○、辯護人及公訴檢察官雖知上開證據資料為傳聞證據，
    但於本院準備程序及審判期日中則均表示無意見而不予爭執
    ，且迄至言詞辯論終結前亦未再聲明異議，本院審酌上開證
    據資料製作時之情況，尚查無違法不當及證明力明顯過低之
    瑕疵，亦認為以之作為證據應屬適當，故揆諸前開法律規定
    與說明，爰逕依刑事訴訟法第159條之5規定，認前揭證據資
    料均例外有證據能力。
二、證人乙○○之警訊及消防局談話筆錄雖係審判外之陳述，但
    其於警所及消防局所為之陳述，乃該管司法警察公務員於其
    偵查犯罪職務權限所為調查中而製作之紀錄文書及該管消防
    局職司火災調查之公務員於火災原因調查中而製作之紀錄文
    書，因被告甲○○人不在場，尚無來自被告之人情壓力等干
    擾因素，尚查無違法不當及證明力明顯過低之瑕疵，顯非該
    管司法警察、消防局人員不法取供所得者，因具可信之特別
    情狀，且為證明犯罪事實存否所必要，復因證人乙○○經本
    院傳、拘均未到庭，依刑事訴訟法第159條之3第3款之規定
    ，自得為證據。
貳、實體部分：
一、訊據被告甲○○雖坦承其於上揭時地確實心情不好，與乙○
    ○吵架，並吃了很多安眠藥，要乙○○去找其家人來等情，
    但矢口否認有用打火機點燃衣物放火燒燬住宅，並辯稱：當
    時我吃了很多安眠藥，乙○○下班回家看到我好像藥吃了很
    多，神智不清，我就對乙○○說叫她走，叫她打電話叫我的
    家人來接我，當時我也有抽菸；後來藥效發作後，我就在客
    廳睡著了，後來等我醒來已經被抬上救護車，送到馬偕醫院
    了；我可能是睡覺時不慎香煙點燃引發火災，並不是故意放
    火的云云。惟查：
  (一)本件上揭時地所發生之火災係人為以明火引燃，並非煙蒂所
    造成之失火一節，業據證人即鑑定人李宇松於原審審理中證
    述明確如下（見原審卷第59-64頁）：
    (1)我是臺北縣政府消防局火災調查課的課員，從事火災鑑定
      原因的工作，經歷是從94年4月1日到現在。消防署有辦理
      火災原因調查鑑定訓練班，我是第8期結業，領有火災原
      因調查鑑定訓練班結業證書。本件發生在臺北縣五股鄉○
      ○路○段577巷117號3樓的火災事故，我們在95年7月3日有
      到上述地點勘查火場，偵查卷宗內的火災原因調查報告書
      （見偵查卷第40-61頁）是我製作的。
    (2)我們就火流的路徑可以研判起火處所是報告書中「臥室一
      」的部分。而我們後來在清理火場的時候，發現「臥室一
      」裡面沒有電器，因此先排除電器起火原因。後來依乙○
      ○的談話筆錄內容，還有我們調閱勤務中心的電話錄音，
      發現乙○○要請救護車到現場，到大樓警衛打電話報警火
      災的時間中間只有差4分鐘，研判這段期間遺留火種引發
      火災的可能性很小。因為遺留火種要到引發火勢，要看當
      時的氣溫、濕度、還有現場的狀況，遺留火種到引發火勢
      需要長時間蓄積熱能，到達引火點的熱能才會引發火災。
      若是遺留火種，則該段期間內蓄積的煙熱應該在現場的人
      可以發現；也就是說乙○○在離開現場的時候，就應該可
      以發現了。所以我們判斷本件遺留火種的可能性很小。再
      參照乙○○得筆錄內容有敘述被告甲○○揚言放火自殺，
      所以我們判斷是人為縱火。
    (3)我剛剛所提到的4分鐘，是指乙○○到警衛室報警到發現
      火災的時間。我們依據乙○○的談話筆錄，她是遭被告趕
      離現場後就到警衛室，若當時乙○○搭乘電梯到警衛室，
      時間應該不會超過兩分鐘。
    (4)至於這份火災現場勘查紀錄及原因判斷第四大點（二）3
      小點，載明「勘查起火處所附近，並沒有縱火加速劑急速
      燃燒或殘留之痕跡，且亦無遭人蓄意破壞之跡象，固因人
      為蓄意縱火引燃之可能性較低。」等語，指的就是以汽油
      或是其他可燃性的液體在現場縱火的可能性較低，這邊「
      人為縱火」後面漏未加註「以促燃劑縱火」等語。
    (5)因為遺留火種到火災引發這段時間，是需要熱量的蓄積，
      導致附近的物品分解達到燃點的溫度，才有可能引火警，
      而依乙○○離開現場，到火警報案的時間來看，是不足以
      蓄積熱量引發火警的情況。如果是人為在案發地點燃燒裡
      面的雜物引發火災，就不需要上述熱量蓄積的時間，因為
      若是用明火、或是打火機燃燒現場衣物或其他物品，火焰
      的溫度就可以直接使物品燃燒，就不需要熱量蓄積的這段
      時間。但我們勘查的時候，現場物品都已經燒燬，所以我
      們無法辨認有無打火機。
    (6)若不考慮乙○○的陳述，純粹就現場的狀況、燃燒情形、
      物品擺設的狀態來看，可以得知前開「臥室一」的內部堆
      放的物品就是衣物而已，平常人要休息睡眠，是不可能在
      衣物上面就寢的；再排除電器因素、外人入侵等等，最後
      還是會得到人為縱火的結論。
    (7)依照我的專業經驗，如果是遺留煙蒂引燃火勢，所需的時
      間還是要看現場裝置的物品及現場環境來作為研判的依據
      。像這種遺留火種的火警，引發火勢的蓄積時間通常是1
      個小時以上，文獻記載也有好幾天才引燃的情形，所以並
      不一定等語。
  (二)本件被告雖辯稱其本人當時並無放火燒燬房子之意，而係因
    服用過多安眠藥，在客廳中睡著，遺留菸蒂失火造成火警云
    云。惟查：
    (1)本件起火點係在火災原因調查報告書所附「火災現場平面
      及物品配置圖」之「臥室一」（見偵查卷第81頁），並非
      在系爭房屋之「客廳」一節，業據證人李宇松證述明確如
      前；且該「臥室一」內部燃燒情形最為嚴重，室內堆放之
      大量衣物，已嚴重燒燬、燒失。水泥牆面亦受高溫影響燒
      灼而剝落；而該址之「客廳」係東側物品受濃煙蓄積，造
      成碳粒子附著而變黑，放置於浴廁旁之桌椅以北側燒失情
      形較為嚴重，有一明顯半V字型火流由北往南向上延燒；
      客廳西側電視櫃受高溫火煙之輻射熱，造成表面煙燻碳化
      ，塑膠材質物品燒熔變形，西側床鋪及沙發，受火流燒燬
      、燒失，燒失情形以床鋪、沙發東側較為嚴重；故判斷火
      流係由臥室側向客廳延燒。又該址「臥室二」之木門上半
      部受高溫火流燒灼而燒失，有一明顯半V字型火流由南往
      北向上延燒，室內外牆面煙燻變黑，堆放之衣物尚保持完
      整，研判火流係由「臥室二」外往「臥室二」內部延燒。
      因此判斷起火點係在「臥室一」無疑等情，業據火災現場
      勘查紀錄及原因判斷書記載明確（見偵查卷第42-43頁）
      ，並有火災現場照片16幀附卷可資比對（見偵查卷第53-6
      0頁），自堪憑信。由此可知，本件被告辯稱其係在「客
      廳」睡著，遺留煙蒂失火造成火警云云，顯與客觀之科學
      證據不符，要難採信。
    (2)再者，依被告所辯，其本人係因服用安眠藥睡著，遺留煙
      蒂失火引發火警云云。惟若被告所言屬實，依現場猛烈之
      火勢，及被告係受安眠藥藥效影響昏睡不醒之情形，衡情
      被告應無可能自行逃離火場。惟依證人張智淵在原審審理
      中證稱：95年6月29日我在臺北縣消防局五股分隊擔任消
      防隊員，當天9時20分許，在本件案發地點發生火災，我
      有去現場救災，我們是第一批到現場的。當時我們大概是
      3個人先進入樓梯間，在2樓發現濃煙，後來發現3樓有人
      倒在樓梯間，那個人就是被告。被告是倒在117號3樓的門
      口處，並不是昏倒在117號3樓室內，是我們把被告背下來
      ，由救護車載走。我們當時也有進入117號3樓的裡面，當
      時火焰已經遍佈整個屋子，我們是一邊射水，一邊查看有
      沒有其他的受困者。我確定被告並不是昏倒在117號3樓的
      屋內等語明確（見原審卷第65-66頁）。由此可見，本件
      被告於案發當時確實係昏倒於上揭117號3樓之門外，並非
      屋內。是被告前揭所辯顯難採信。
    (3)被告雖又辯稱：我是昏睡在屋內，可能是有人把我拉出來
      云云。惟查證人乙○○於警訊時即已證稱：我一到門口就
      看見火勢已經起來，並看到甲○○躺在客廳的床上一動也
      不動，我想進去把他拖出來，但現場濃煙實在太大無法呼
      吸，於是我退出來，趕緊到警衛室請警衛報警等語（見偵
      卷第9頁），是第一位發現火警之人即證人乙○○尚且無
      法接近救援，何況被告前揭117號3樓之租屋處，設有大門
      及門鎖，苟非專業之救難人員，一般人豈有能力於火災發
      生之際破門而入救人？況且，原審函請臺北縣政府警察局
      蘆洲分局查訪上開火災大樓之住戶，亦無人表示曾於本件
      火災之際將被告從117號3樓屋內救至其門門口樓梯間處，
      此有該分局96年3月27日北縣警蘆刑字第0960009257號函1
      紙及所附查訪表3份附卷可考（見原審卷第88-91頁）。由
      此益徵被告前開辯解，顯非實在。
    (4)綜上所述，依被告於火災時昏倒之位置以觀，本件被告應
      係於輕生縱火後，不堪火勢猛烈，自行打開大門逃生，而
      昏倒於門口之樓梯間處，而為到場之消防隊員所營救。被
      告辯稱其本人係昏倒於上開租屋處之室內，可能有不詳人
      士將之救出到門口云云，顯與常情有違，不足採信。
  (三)辯護意旨雖略以：案發當時，乙○○遭被告趕走，離開上揭
    租屋處之後，並非直接到警衛室報警，而是先行連繫被告之
    家人，期間已費時數十分鐘，並非如證人李宇松前揭所言只
    有4分鐘之時間；而該數十分鐘之時間，已足以蓄積熱量，
    引發火災，故被告辯稱本件係因其睡著遺留煙蒂造成失火等
    語，應屬可信云云。惟查：
    (1)本件火災之起火點係在前述「火災現場平面及物品配置圖
      」所示之「臥室一」內，並非在客廳一節，業見前述。是
      本件被告辯稱其在客廳內抽菸睡著，縱令時間間隔再久，
      亦殊難想像遺留於客廳之煙蒂如何造成「臥室一」內之起
      火。
    (2)此外，依被告所辯，案發當時，其本人係服用大量安眠藥
      ，乙○○回家後，看其本人神智不清，其本人又很生氣把
      乙○○趕走，叫乙○○聯絡其本人之家人前來接其本人云
      云。是本件乙○○既係被告之同居女友，見被告服用大量
      安眠藥、已神智不清，衡情自應以打電話叫救護車為第一
      要務；縱令乙○○當時係先行聯絡被告之家人，再叫救護
      車，亦必緊接為之，豈有莫名其妙故意拖延達「數十分鐘
      」之理？辯護意旨前揭主張，顯違常情，並不可採。
    (3)又證人乙○○經本院傳拘均未到庭作證，而依其於警訊中
      所證：甲○○看到我便生氣地問我：『他的家人來了沒有
      ？並說不來也沒關係，那他就要放火燒房子了』於是他就
      把我趕出家門，我又下樓找公共電話要通知甲○○的其他
      家人他的三姐接了電話但卻表示現在在工作沒有時間過來
      ，請我先叫救護車讓甲○○就醫，我就先去警衛室請警衛
      幫忙打110叫救護車，……，接著我又回到五股鄉○○路
      ○段577巷117號3樓查看甲○○的狀況，我一到門口就看
      到火勢已經燃燒起來等語，是依證人乙○○於警訊中所證
      ，證人乙○○尚且對被告甲○○之狀況頗為關心，自無於
      故入被告於罪之可能，且依常理證人乙○○聽聞被告揚言
      放火燒房子後，且被告神智不清，證人乙○○自會急切尋
      求協助，豈有刻意院耽擱時間悠哉處理之可能？是依證人
      乙○○下樓撥打公用電話迄至返回發現火警之歷程判斷，
      時間應無數十分鐘之譜，是辯護人辯護所稱，自無足取。
  (四)此外，並有房屋租賃契約書1份、火災現場圖1紙、現場照片
    20幀、臺北縣政府消防局火災原因調查報告書1冊及臺北縣
    政府警察局函附之報案資料1份附卷可稽（見偵查卷第20-35
    、40-61頁，原審卷第39-40頁）。
  (五)綜上調查，本件案發之前不久，被告在上開租屋處內將乙○
    ○趕走，故該租屋處僅有被告一人在內，並無他人，復揚言
    放火；而乙○○離開上開租屋處時並無發現有火災之情形；
    嗣乙○○離開打電話聯絡被告家人，叫救護車後，隨即發現
    上開租屋處發生火警，依鑑定結果已排除遺留火種、電器走
    火失火或他人侵入縱火之可能，是本件確屬被告故意放火無
    疑。被告前揭所辯，無非事後卸責飾詞，不足採信。本件事
    證明確，被告犯行堪以認定。
二、核被告甲○○放火燒燬現供人使用之住宅，所為係犯刑法第
    173條第1項之罪。又被告放火之行為，已造成證人乙○○之
    前開賃居處之房屋內部烻燒屋內牆垣焦黑，室內之傢俱、裝
    潢業因該獨立之燃燒力而喪失其效用，此有現場照片20幀在
    卷可參（見偵卷第26-35頁），是被告所為放火燒燬現供人
    使用之住宅之行為，已達既遂程度，迨屬無疑，辯護人辯稱
    房屋尚未燒燬僅屬未遂階段，顯有誤會，亦非可採。再按刑
    法第173條第1項放火燒燬現有人使用之住宅罪，其直接被害
    法益，為一般社會之公共安全，雖同時侵害私人之財產法益
    ，但仍以保護社會公安法益為重，況放火行為原含有毀損性
    質，而放火燒燬現供人使用之住宅罪，自係指供人居住房屋
    之整體而言，應包括墻垣及該住宅內所有設備、傢俱、日常
    生活上之一切用品。故一個放火行為，若同時燒燬住宅與該
    住宅內所有其他物品，無論該其他物品為他人或自己所有，
    與同時燒燬數犯罪客體者之情形不同，均不另成立刑法第17
    5條第1項或第2項放火燒燬住宅以外他人或自己所有物罪，
    最高法院79年台上字第1471號著有判例，可資參照；是本件
    被告放火燒燬傢俱等情，均不另論罪。
三、原審詳為審酌，認本件事證明確，依刑法第173條第1項之規
    定，並說明審酌被告正值壯年，僅因與女友發生爭吵，即輕
    生尋死，罔顧公眾之安全，縱火焚燒自己承租之房屋，其犯
    罪之動機、目的均殊非可取，犯罪手段極為危險，救災稍遲
    ，火勢再延燒，即有可能造成他人生命之傷亡，犯罪所生危
    害至鉅；又被告犯後猶不知坦承犯行，態度不佳；惟其已與
    遭火災之房東達成民事調解等一切情狀，量處被告有期徒刑
    7年6月，其認事用法並無違誤，量刑亦稱允當，被告上訴否
    認犯罪，為無理由，應予駁回。
據上論斷，應依刑事訴訟法第368條，判決如主文。
本案經檢察官陳大偉到庭執行職務。
中    華    民    國    97    年    4     月    11    日
                  刑事第十五庭審判長法  官  吳昭瑩
                                    法  官  李正紀
                                    法  官  李釱任
以上正本證明與原本無異。
如不服本判決，應於收受送達後十日內向本院提出上訴書狀，其
未敘述上訴之理由者並得於提起上訴後十日內向本院補提理由書
（均須按他造當事人之人數附繕本）。
                                    書記官  洪秋帆
中    華    民    國    97    年    4     月    14    日
附錄本案論罪科刑法條全文：
刑法第 173 條第 1 項：
放火燒燬現供人使用之住宅或現有人所在之建築物、礦坑、火車
、電車或其他供水、陸、空公眾運輸之舟、車、航空機者，處無
期徒刑或 7 年以上有期徒刑。


司法院資訊處製作；財團法人民間司法改革基金會備份。
